
# Bienestar (nombre temporal)


```{r cargar-paquetes-5,include=FALSE}
rm(list=ls())

library(knitr)
library(tidyverse)
library(sjmisc)
library(sjlabelled)
library(ggrepel)
library(ggalluvial)
library(survey)
library(elsoc)
library(lubridate)
library(viridis)
library(statar)
library(bookdown)
library(knitr)

knitr::opts_chunk$set(cache=FALSE, warning=FALSE, message=FALSE, echo=FALSE, fig.topcaption = TRUE, fig.align = 'center')
Sys.setlocale("LC_ALL","ES_ES.UTF-8")
```



```{r cargar-datos-5}
elsoc_long_2016_2022<-  readRDS("../inputs/Bienestar/base_bienestar.RDS")

```



### Salud Mental y Bienestar 

```{r salud-bienestar}

elsoc_long_2016_2022 %>% 
  filter(tipo_atricion == 1 & ola ==5) %>%
drop_na(s01,s02,s03)%>%

  prop_list(s01 %in% 4:5, s02 %in% 4:5, s03 %in% 4:5, na.rm = TRUE) %>% 
  mutate(name = factor(name,
                       levels = c('s01 %in% 4:5', 's02 %in% 4:5', 's03 %in% 4:5'),
                       labels = c('Esta satisfecho o muy\nsatisfecho con su vida',
                                  'Su vida se acerca o se acerca\ncompletamente a su ideal',
                                  'Su salud es muy buena\no Excelente'))) %>% 
  ggplot(aes(y = prop, x = name, fill = name,
             label = scales::percent(prop, accuracy = .1))) + 
  theme_bw() + 
  geom_col() +
  geom_text(position = position_dodge(.9), 
            vjust = -.5, size = 3) +
  scale_y_continuous(labels = scales::percent, limits = c(0,1)) +
  ylab(label = NULL) +
  xlab(label = NULL) +  
  scale_fill_viridis_d(end = .75, option = 'viridis') +
  theme(plot.caption = element_text(hjust = 0),
          legend.position = 'none') +
  ggtitle('Satisfacción con la vida, ideal de vida y salud subjetiva (ola 2022)',subtitle =  'Porcentaje que responde que...') +
  labs(caption = 'Fuente: Elaboración propia en base a datos ELSOC 2016-2022.')

```


```{r salud-bienestar-olas}



elsoc_long_2016_2022 %>% 
  filter(tipo_atricion == 1) %>%
  drop_na(s01,s02,s03)%>%
  sjlabelled::as_label(ola) %>%

  prop_list(s01 %in% 4:5, s02 %in% 4:5, s03 %in% 4:5, by = ola, na.rm = TRUE) %>% 
  mutate(name = factor(name,
                       levels = c('s01 %in% 4:5', 's02 %in% 4:5', 's03 %in% 4:5'),
                       labels = c('Esta satisfecho o muy\nsatisfecho con su vida',
                                  'Su vida se acerca o se acerca\ncompletamente a su ideal',
                                  'Su salud es muy buena\no Excelente'))) %>% 
  ggplot(aes(y = prop, x = ola, group = name, color = name,
             label = scales::percent(prop, accuracy = .1))) + 
  theme_bw() + 
  geom_point(size = 1.75) + 
  geom_line() +
  geom_text_repel(nudge_y = .025, size = 3, color = 'black') +
  scale_y_continuous(labels = scales::percent, limits = c(0,1)) +
  ylab(label = NULL) +
  xlab(label = NULL) +  
  scale_color_viridis_d(end = .75, option = 'viridis') +
    theme(plot.caption = element_text(hjust = 0),
          legend.position = 'top',
        legend.title = element_blank()) +
  ggtitle('Satisfacción con la vida, ideal de vida y salud subjetiva, según ola', subtitle =  'Porcentaje que responde que...') +
  labs(caption = 'Fuente: Elaboración propia en base a datos ELSOC 2016-2022.')


```

```{r}

# elsoc::load_elsoc('long')


elsoc_long_2016_2022 %>% 
  filter(tipo_atricion %in% c(1,33),ola %in% c(4,6)) %>%
  drop_na(s01,s02,s03,salida)%>%
  sjlabelled::as_label(salida,ola) %>%

  prop_list(s01 %in% 4:5, s02 %in% 4:5, s03 %in% 4:5, by = c(salida,ola), na.rm = TRUE) %>% 
  mutate(name = factor(name,
                       levels = c('s01 %in% 4:5', 's02 %in% 4:5', 's03 %in% 4:5'),
                       labels = c('Esta satisfecho o muy\nsatisfecho con su vida',
                                  'Su vida se acerca o se acerca\ncompletamente a su ideal',
                                  'Su salud es muy buena\no Excelente'))) %>% 
  ggplot(aes(y = prop, x = salida, group = name, color = name,
             label = scales::percent(prop, accuracy = .1))) + 
  theme_bw() + 
  geom_point(size = 1.75) + 
  geom_line() +
  geom_text_repel(nudge_y = .025, size = 3, color = 'black') +
  scale_y_continuous(labels = scales::percent, limits = c(0,1)) +
  ylab(label = NULL) +
  xlab(label = NULL) +  
  scale_color_viridis_d(end = .75, option = 'viridis') +
    theme(plot.caption = element_text(hjust = 0),
          legend.position = 'top',
        legend.title = element_blank()) +
  ggtitle('Satisfacción con la vida, ideal de vida y salud subjetiva, según voto', 'Porcentaje que responde que...') +
  facet_grid(~ola)+
  labs(caption = 'Fuente: Elaboración propia en base a datos ELSOC 2016-2022.')


```


```{r }

# elsoc::load_elsoc('long')


elsoc_long_2016_2022 %>% 
  filter(tipo_atricion %in% c(1,33)) %>%
  drop_na(s01,s02,s03,pp_4)%>%
  sjlabelled::as_label(salida,ola,pp_4) %>%

  prop_list(s01 %in% 4:5, s02 %in% 4:5, s03 %in% 4:5, by = c(pp_4,ola), na.rm = TRUE) %>% 
  mutate(name = factor(name,
                       levels = c('s01 %in% 4:5', 's02 %in% 4:5', 's03 %in% 4:5'),
                       labels = c('Esta satisfecho o muy\nsatisfecho con su vida',
                                  'Su vida se acerca o se acerca\ncompletamente a su ideal',
                                  'Su salud es muy buena\no Excelente'))) %>% 
  ggplot(aes(y = prop, x = ola, group = name, color = name,
             label = scales::percent(prop, accuracy = .1))) + 
  theme_bw() + 
  geom_point(size = 1.75) + 
  geom_line() +
  geom_text_repel(nudge_y = .025, size = 3, color = 'black') +
  scale_y_continuous(labels = scales::percent, limits = c(0,1)) +
  ylab(label = NULL) +
  xlab(label = NULL) +  
  scale_color_viridis_d(end = .75, option = 'viridis') +
    theme(plot.caption = element_text(hjust = 0),
          legend.position = 'top',
        legend.title = element_blank()) +
  ggtitle('Satisfacción con la vida, ideal de vida y salud subjetiva, según ola', 'Porcentaje que responde que...') +
  facet_wrap(~pp_4)+
  labs(caption = 'Fuente: Elaboración propia en base a datos ELSOC 2016-2022.')


```


```{r depre-plebiscito}

# elsoc::load_elsoc('long')

elsoc_long_2016_2022  %>%
  
  filter(ola %in% 4:6,!is.na(salida)) %>% 
  prop(depr, by = c(salida,ola), na.rm = TRUE) %>% 
  sjlabelled::as_label(depr, salida, ola) %>% 
  mutate(ola = ifelse(ola==4,2019,
                      ifelse(ola==5,2021,2022))) %>%
  ggplot(aes(y = prop, x = salida, fill = fct_rev(depr), 
             label = scales::percent(prop, accuracy = .1))) + 
  theme_bw() + 
  geom_col(position = 'Stack') +
  scale_y_continuous(labels = scales::percent) +
  ylab(label = NULL) +
  xlab(label = NULL) +
  scale_fill_viridis_d(begin = 0, end = .85, option = 'viridis') +
  geom_text(position = position_stack(vjust = .5),
            size = 3) + 
    theme(plot.caption = element_text(hjust = 0),
          legend.position = 'top',
        legend.title = element_blank()) + 
  guides(fill = guide_legend(reverse = TRUE)) +
  facet_wrap(~ola)+
  ggtitle('Porcentaje que presenta síntomas de depresión, según voto en plebiscito')+
  labs(caption = 'Fuente: Elaboración propia en base a datos ELSOC 2016-2022.')

```



```{r depre-olas-sexo}

# elsoc::load_elsoc('long')

elsoc_long_2016_2022 %>%
  dplyr::filter(tipo_atricion == 1) %>% 
  prop(phq9 >= 10 , by = c(ola, m0_sexo), na.rm = TRUE) %>% 
  sjlabelled::as_label(ola, m0_sexo) %>% 
  ggplot(aes(y = prop, x = ola, color = m0_sexo, group = m0_sexo,
             label = scales::percent(prop, accuracy = .1))) + 
  theme_bw() + 
  geom_point(size = 1.75) + 
  geom_line() +
  geom_text_repel(nudge_y = .025, size = 3, color = 'black') +
  scale_y_continuous(labels = scales::percent, limits = 0:1) +
  ylab(label = NULL) +
  xlab(label = NULL) +
  scale_color_viridis_d(begin = .33, end = .66) +
    theme(plot.caption = element_text(hjust = 0),
          legend.position = 'top',
        legend.title = element_blank()) +
  ggtitle( 'Porcentaje que presenta síntomas de depresión moderados a severos, según sexo y ola')+
  labs(caption = 'Fuente: Elaboración propia en base a datos ELSOC 2016-2022.')


```

```{r depre-olas-sexo-2}


elsoc_long_2016_2022 %>%
  drop_na(pp_4) %>%
  dplyr::filter(tipo_atricion %in% c(1,33), ola %in% c(3:6)) %>% 
  prop(phq9 >= 10 , by = c(ola, pp_4), na.rm = TRUE) %>% 
  sjlabelled::as_label(ola, pp_4) %>% 
  ggplot(aes(y = prop, x = ola, color = pp_4, group = pp_4,
             label = scales::percent(prop, accuracy = .1))) + 
  theme_bw() + 
  geom_point(size = 1.75) + 
  ggtitle("Porcentaje que presenta síntomas depresivos moderados a severos según votante")+
  geom_line() +
  geom_text_repel(nudge_y = .025, size = 3, color = 'black') +
  scale_y_continuous(labels = scales::percent, limits = c(0,.5)) +
  ylab(label = NULL) +
  xlab(label = NULL) +
  scale_color_viridis_d(begin = .11, end = .88) +
    theme(plot.caption = element_text(hjust = 0),
          legend.position = 'top',
        legend.title = element_blank()) +
  ggtitle('Porcentaje que presenta síntomas de depresión moderados a severos, \nsegún voto y ola')+
  labs(caption = 'Fuente: Elaboración propia en base a datos ELSOC 2016-2022.')
```


### Covid 19


```{r cuarentenas-olas-salida}


elsoc_long_2016_2022  %>%
  filter(ola %in% 5:6) %>% 
  drop_na(c37_10,salida) %>%
  sjlabelled::as_label(ola) %>%

  mutate(acuerdo_cuarentenas = ifelse(c37_10 %in% 1:2,"En Desacuerdo",
                                      ifelse(c37_10 %in% 4:5, "De Acuerdo","Indiferente"))) %>%
  prop(acuerdo_cuarentenas, by = c(salida,ola), na.rm = TRUE) %>% 
  sjlabelled::as_label(acuerdo_cuarentenas, salida) %>% 
  ggplot(aes(y = prop, x = salida, fill = fct_rev(acuerdo_cuarentenas), 
             label = scales::percent(prop, accuracy = .1))) + 
  theme_bw() + 
  ggtitle("Porcentaje que está de acuerdo con las cuarentenas según tipo de voto")+
  geom_col(position = 'Stack') +
  scale_y_continuous(labels = scales::percent) +
  ylab(label = NULL) +
  xlab(label = NULL) +
  scale_fill_viridis_d(begin = 0, end = .85, option = 'viridis') +
  geom_text(position = position_stack(vjust = .5),
            size = 3) + 
    theme(plot.caption = element_text(hjust = 0),
          legend.position = 'top',
        legend.title = element_blank()) + 
  guides(fill = guide_legend(reverse = TRUE)) +
  facet_wrap(~ola)+
  ggtitle( 'Porcentaje que está de acuerdo con las cuarentenas según tipo de voto')+
  labs(caption = 'Fuente: Elaboración propia en base a datos ELSOC 2016-2022.')
```


```{r econsalud-olas-tipovotante}

# elsoc::load_elsoc('long')

elsoc_long_2016_2022  %>%
  filter(ola %in% 5:6) %>% 
  drop_na(c37_10,pp_4) %>%
  sjlabelled::as_label(ola) %>%
  mutate(acuerdo_cuarentenas = ifelse(c37_10 %in% 1:2,"En Desacuerdo",
                                      ifelse(c37_10 %in% 4:5, "De Acuerdo","Indiferente"))) %>%
  prop(acuerdo_cuarentenas, by = c(pp_4,ola), na.rm = TRUE) %>% 
  sjlabelled::as_label(acuerdo_cuarentenas, pp_4) %>% 
  ggplot(aes(y = prop, x = pp_4, fill = fct_rev(acuerdo_cuarentenas), 
             label = scales::percent(prop, accuracy = .1))) + 
  theme_bw() + 
  ggtitle("Porcentaje que está de acuerdo con las cuarentenas según tipo de votante")+
  geom_col(position = 'Stack') +
  scale_y_continuous(labels = scales::percent) +
  ylab(label = NULL) +
  xlab(label = NULL) +
  scale_fill_viridis_d(begin = 0, end = .85, option = 'viridis') +
  geom_text(position = position_stack(vjust = .5),
            size = 3) + 
    theme(plot.caption = element_text(hjust = 0),
          legend.position = 'top',
        legend.title = element_blank()) + 
  guides(fill = guide_legend(reverse = TRUE)) +
  facet_wrap(~ola)+
  ggtitle('Porcentaje que está de acuerdo con cuarentenas según votante')+
  labs(caption = 'Fuente: Elaboración propia en base a datos ELSOC 2016-2022.')
  
```


```{r econsalud-olas-tipovotante-2}


elsoc_long_2016_2022  %>%
  filter(ola %in% 5:6) %>% 
  drop_na(c37_09,salida) %>%
  sjlabelled::as_label(ola) %>%

  mutate(acuerdo_econ_salud = ifelse(c37_09 %in% 1:2,"En Desacuerdo",
                                      ifelse(c37_09 %in% 4:5, "De Acuerdo","Indiferente"))) %>%
  prop(acuerdo_econ_salud, by = c(salida,ola), na.rm = TRUE) %>% 
  sjlabelled::as_label(acuerdo_econ_salud, salida) %>% 
  ggplot(aes(y = prop, x = salida, fill = fct_rev(acuerdo_econ_salud), 
             label = scales::percent(prop, accuracy = .1))) + 
  theme_bw() + 
  ggtitle("Porcentaje que está de acuerdo con priorizar la economía \npor sobre la salud en pandemia según tipo de voto")+
  geom_col(position = 'Stack') +
  scale_y_continuous(labels = scales::percent) +
  ylab(label = NULL) +
  xlab(label = NULL) +
  scale_fill_viridis_d(begin = 0, end = .85, option = 'viridis') +
  geom_text(position = position_stack(vjust = .5),
            size = 3) + 
    theme(plot.caption = element_text(hjust = 0),
          legend.position = 'top',
        legend.title = element_blank()) + 
  guides(fill = guide_legend(reverse = TRUE)) +
  facet_wrap(~ola)+
ggtitle('Porcentaje que está de acuerdo con priorizar la economía según tipo de voto')+
labs(caption = 'Fuente: Elaboración propia en base a datos ELSOC 2016-2022.')
  
```




```{r econsalud-olas-tipovotante-3}

elsoc_long_2016_2022  %>%
  filter(ola %in% 5:6) %>% 
  drop_na(c37_09,pp_4) %>%
  sjlabelled::as_label(ola) %>%

  mutate(acuerdo_econ_salud = ifelse(c37_09 %in% 1:2,"En Desacuerdo",
                                      ifelse(c37_09 %in% 4:5, "De Acuerdo","Indiferente"))) %>%
  prop(acuerdo_econ_salud, by = c(pp_4,ola), na.rm = TRUE) %>% 
  sjlabelled::as_label(acuerdo_econ_salud, pp_4) %>% 
  ggplot(aes(y = prop, x = pp_4, fill = fct_rev(acuerdo_econ_salud), 
             label = scales::percent(prop, accuracy = .1))) + 
  theme_bw() + 
  ggtitle("Porcentaje que está de acuerdo con priorizar la economía \npor sobre la salud en pandemia según tipo de votante")+
  geom_col(position = 'Stack') +
  scale_y_continuous(labels = scales::percent) +
  ylab(label = NULL) +
  xlab(label = NULL) +
  scale_fill_viridis_d(begin = 0, end = .85, option = 'viridis') +
  geom_text(position = position_stack(vjust = .5),
            size = 3) + 
    theme(plot.caption = element_text(hjust = 0),
          legend.position = 'top',
        legend.title = element_blank()) + 
  guides(fill = guide_legend(reverse = TRUE)) +
  facet_wrap(~ola)+
  labs(caption = 'Fuente: Elaboración propia en base a datos ELSOC 2016-2022.')
  
```



### Seguridad Económica y Laboral
```{r laboral-historica}
elsoc_long_2016_2022 %>% 
  filter(tipo_atricion == 1, !is.na(m02)) %>% 
  mutate(sit_laboral = factor(car::recode(m02, "1:3 = 1; 6 = 2; c(4,5,7,8,9) = 3"),
                              levels = 1:3)) %>%
  
  sjlabelled::as_label(ola) %>%
  prop_list(sit_laboral==1, sit_laboral==2, sit_laboral==3, by = ola, na.rm = TRUE) %>% 
  mutate(name = factor(name,
                       levels = c('sit_laboral == 1', 'sit_laboral == 2', 'sit_laboral == 3'),
                       labels = c('Ocupados',
                                  'Desocupados',
                                  'Inactivos'))) %>%
  ggplot(aes(y = prop, x = ola, group = name, color = name,
             label = scales::percent(prop, accuracy = .1))) + 
  theme_bw() + 
  geom_point(size = 1.75) + 
  geom_line() +
  geom_text_repel(nudge_y = .025, size = 3, color = 'black') +
  scale_y_continuous(labels = scales::percent, limits = c(0,1)) +
  ylab(label = NULL) +
  xlab(label = NULL) +  
  scale_color_viridis_d(end = .75, option = 'viridis') +
    theme(plot.caption = element_text(hjust = 0),
          legend.position = 'top',
        legend.title = element_blank()) +
  ggtitle('Situación Laboral, evolución histórica', 'Situación Laboral por Ola') +
  labs(caption = 'Fuente: Elaboración propia en base a datos ELSOC 2016-2022.')

```


```{r laboral-plebiscito}

# elsoc::load_elsoc('long')
elsoc_long_2016_2022 %>% 
  filter(ola %in% 4:6,tipo_atricion %in% c(1,33),!is.na(salida),!is.na(sit_laboral)) %>% 
  prop(sit_laboral, by = c(ola,salida), na.rm = TRUE) %>% 
  sjlabelled::as_label(salida, sit_laboral,ola) %>% 
  ggplot(aes(y = prop, x = salida, fill = fct_rev(sit_laboral), 
             label = scales::percent(prop, accuracy = .1))) + 
  theme_bw() + 
  geom_col(position = 'Stack') +   
  scale_y_continuous(labels = scales::percent) +
  ylab(label = NULL) +
  xlab(label = NULL) +
  scale_fill_viridis_d(begin = 0, end = .85, option = 'viridis') +
  geom_text(position = position_stack(vjust = .5),
            size = 3) + 
    theme(plot.caption = element_text(hjust = 0),
          legend.position = 'top',
        legend.title = element_blank()) + 
  guides(fill = guide_legend(reverse = TRUE)) + 
    facet_wrap(~ola) + 
  ggtitle('Situación Laboral, según voto en plebiscito')+
    labs(caption = 'Fuente: Elaboración propia en base a datos ELSOC 2016-2022.') 
  

```

### Confianza interpersonal

```{r conf inter voto}
 print(readRDS("../inputs/Bienestar/graficos/gf_conf_inter.RDS"))
```


```{r conf inter perfiles}
print(readRDS("../inputs/Bienestar/graficos/gf_conf_inter_perfiles.RDS"))
```


### Altruismo social generalizado 

```{r}
print(readRDS("../inputs/Bienestar/graficos/gf_altruismo_voto.RDS"))
```


```{r}
print(readRDS("../inputs/Bienestar/graficos/gf_altruismo_perfiles.RDS"))
```

### Justicia social
```{r}
print(readRDS("../inputs/Bienestar/graficos/gf_justicia_social_voto.RDS"))
```


```{r}
print(readRDS("../inputs/Bienestar/graficos/gf_justicia_social_perfiles.RDS"))
```



### Meritocracia

```{r}
 print(readRDS("../inputs/Bienestar/graficos/gf_meritocracia_esfuerzo_voto.RDS"))
```

```{r}
 print(readRDS("../inputs/Bienestar/graficos/gf_meritocracia_esfuerzo_perfiles.RDS"))
```



```{r}
 print(readRDS("../inputs/Bienestar/graficos/gf_meritocracia_inteligencia_voto.RDS"))
```

```{r}
 print(readRDS("../inputs/Bienestar/graficos/gf_meritocracia_inteligencia_perfiles.RDS"))

```


### Justicia Distributiva

```{r}
 print(readRDS("../inputs/Bienestar/graficos/gf_distributiva_educacion_voto.RDS"))

```

```{r}
 print(readRDS("../inputs/Bienestar/graficos/gf_distributiva_educacion_perfiles.RDS"))
```


```{r}
 print(readRDS("../inputs/Bienestar/graficos/gf_distributiva_salud_voto.RDS"))

```

```{r}
 print(readRDS("../inputs/Bienestar/graficos/gf_distributiva_salud_perfiles.RDS"))
```


```{r}
 print(readRDS("../inputs/Bienestar/graficos/gf_distributiva_pensiones_voto.RDS"))

```

```{r}
 print(readRDS("../inputs/Bienestar/graficos/gf_distributiva_pensiones_perfiles.RDS"))
```


### Percepción de desigualdad

```{r}
 print(readRDS("../inputs/Bienestar/graficos/gf_desigualdad_ingreso_perfiles.RDS"))

```


```{r}
 print(readRDS("../inputs/Bienestar/graficos/gf_desigualdad_ingreso_voto.RDS"))

```


### Identidad Nacional

```{r}
print(readRDS("../inputs/Bienestar/graficos/gf_orgullo_chile_voto.RDS"))

```



```{r}
print(readRDS("../inputs/Bienestar/graficos/gf_orgullo_chile_perfiles.RDS"))

```


### Clase social subjetiva


```{r}
print(readRDS("../inputs/Bienestar/graficos/gf_clase_subjetiva_salida.RDS"))

```

### Movilidad social

```{r}
print(readRDS("../inputs/Bienestar/graficos/gf_ubicacion_social_salida.RDS"))

```

```{r}
print(readRDS("../inputs/Bienestar/graficos/gf_ubicacion_social_perfiles.RDS"))

```

### Seguridad Económica Ahorros

```{r}
print(readRDS("../inputs/Bienestar/graficos/gf_ahorros_salida.RDS"))
```

```{r}
print(readRDS("../inputs/Bienestar/graficos/gf_ahorros_perfiles.RDS"))
```

### Seguridad Económica Sobrecarga de deuda

```{r}
print(readRDS("../inputs/Bienestar/graficos/gf_sobrecarga_deuda_salida.RDS"))
```

```{r}
print(readRDS("../inputs/Bienestar/graficos/gf_sobrecarga_deuda_perfiles.RDS"))
```

### Percepción de diferencias salariales

```{r}
print(readRDS("../inputs/Bienestar/graficos/gf_salario_percibido_salida.RDS"))
```

```{r}
print(readRDS("../inputs/Bienestar/graficos/gf_salario_percibido_perfiles.RDS"))
```

### Salarios Justos

```{r}
print(readRDS("../inputs/Bienestar/graficos/gf_salario_justo_salida.RDS"))
```

```{r}
print(readRDS("../inputs/Bienestar/graficos/gf_salario_justo_perfiles.RDS"))
```

