
# Cohesión social


```{r cargar-paquetes-4, include = FALSE}

library(knitr)
library(tidyverse)
library(sjmisc)
library(sjlabelled)
library(ggrepel)
library(ggalluvial)
library(survey)
library(elsoc)
library(lubridate)
library(viridis)
library(statar)

```


```{r cargar-datos-4, include = FALSE}

load(file.path('..', 'inputs', 'ELSOC_Long_2016_2022_v1.00_R.RData'))
load(file.path('..', 'inputs', 'ELSOC_Wide_2016_2022_v1.00_R.RData'))

# Voto en plebiscito de salida para agregar a toda la muestra:
voto_salida <- elsoc_long_2016_2022 %>% 
  filter(ola == 6) %>% 
  mutate(voto_salida = case_when(c55 == 4 ~ 5,
                                 c55 %in% 1:3 ~ c55,
                                 c55 %in% -666:-999 ~ 5,
                                 c56 %in% -666:-999 ~ 5,
                                 c56 == 2 ~ 4,
                                 c57 %in% 1:3 ~ c57,
                                 c57 %in% -666:-999 ~ 5
                          ))  %>%
  select(idencuesta, voto_salida)

# Cargar datos de perfiles:
load(file.path('..', 'inputs', 'perfiles.RData'))
perfiles0 <- perfiles

perfiles <- perfiles0 %>%
   mutate(pp_3 = factor(pp_3, 
                       levels = 1:3,
                       labels = c("Votante Habitual", "No-Votante", "Indefinido")),
          pp_4 = factor(pp_4, 
                       levels = 1:4,
                       labels = c("Votante\nCrónico (64.24%)", "Desafecto (8.30%)", "No-Votante\nCrónico (14.28%)", "Activado (13.17%)"))) %>%
   mutate(pp_5 = factor(pp_5, 
                       levels = 1:5,
                       labels = c("1 (14.27%)", "2 (11.44%)", "3 (4.73%)", 
                                  "4 (6.33%)", "5 (63.24%)")))


```

## Relaciones sociales de igualdad




### Confianza interpersonal


```{r}
print(readRDS("../inputs/cohesion social/relaciones-sociales/graficos/gf_cs_rsi_confianza_perfiles.RDS"))
```


```{r}
print(readRDS("../inputs/cohesion social/relaciones-sociales/graficos/gf_cs_rsi_altruismo_perfiles.RDS"))
```

### Reconocimiento y respeto de la diversidad



```{r}
print(readRDS("../inputs/cohesion social/relaciones-sociales/graficos/gf_cs_rrd_homo_perfiles.RDS"))
```


```{r}
print(readRDS("../inputs/cohesion social/relaciones-sociales/graficos/gf_cs_rrd_mapu_perfiles.RDS"))
```


```{r}
print(readRDS("../inputs/cohesion social/relaciones-sociales/graficos/gf_cs_rrd_inmig_perfiles.RDS"))
```

### Lazos



```{r}
print(readRDS("../inputs/cohesion social/relaciones-sociales/graficos/gf_cs_lazos_perfiles.RDS"))
```


## Sentido de pertenencia

### Identificación con el país


```{r graf-orgullochileno-perfil}
elsoc_long_2016_2022 %>% 
  left_join(perfiles, by = 'idencuesta') %>% 
   filter(tipo_atricion == 1, !is_nsnr(c32_01,pp_3)) %>%
   drop_na(pp_3) %>%
   mutate( c32_01_1 = ifelse(c32_01 %in% c(4:5),'De acuerdo o Totalmente de acuerdo',
                            ifelse(c32_01 %in% c(1:3),'',NA)),
           c32_01_3 = factor(car::recode(c32_01, "1:2 = 1; 3 = 2; 4:5 = 3"),
                          levels = 1:3,
                          labels = c('Totalmente en desacuerdo\no en desacuerdo', 'Ni de acuerdo ni\nen desacuerdo', 'De acuerdo o Totalmente\nde acuerdo'))
         ) %>% 
  sjlabelled::as_label(ola) %>% 
  prop(x = c32_01 %in% c(4:5), by = c(ola,pp_3), na.rm = TRUE) %>% 
  ggplot(aes(y = prop, x = ola, color = pp_3,group=pp_3, 
             label = as.character(scales::percent(prop, accuracy = .1)))) + 
  theme_bw() + 
  geom_text_repel(size = 3) +
  geom_point(size = 1.75) + 
  geom_line() +
  ggtitle(label = 'Orgullo de ser chileno, según perfil de votante', subtitle = 'Me siento orgulloso de ser chileno \nDe acuerdo o Totalmente de acuerdo') +
  scale_y_continuous(labels = scales::percent, 
                     limits = c(.75, 1)) +
  ylab(label = NULL) +
  xlab(label = NULL) +
  scale_color_viridis_d(end = .75, option = 'viridis') +
  theme(plot.caption = element_text(hjust = 0),
        legend.position = 'top',
        legend.title = element_blank())
  
```


```{r graf-identificacion-perfil} 
elsoc_long_2016_2022 %>% 
  left_join(perfiles, by = 'idencuesta') %>% 
   filter(tipo_atricion == 1, !is_nsnr(c32_02,pp_3)) %>%
   drop_na(pp_3) %>%
   mutate( c32_02_1 = ifelse(c32_02 %in% c(4:5),'De acuerdo o Totalmente de acuerdo',
                            ifelse(c32_02 %in% c(1:3),'',NA)),
           c32_02_3 = factor(car::recode(c32_02, "1:2 = 1; 3 = 2; 4:5 = 3"),
                          levels = 1:3,
                          labels = c('Totalmente en desacuerdo\no en desacuerdo', 'Ni de acuerdo ni\nen desacuerdo', 'De acuerdo o Totalmente\nde acuerdo'))
         ) %>% 
  sjlabelled::as_label(ola) %>% 
  prop(x = c32_02 %in% c(4:5), by = c(ola,pp_3), na.rm = TRUE) %>% 
  ggplot(aes(y = prop, x = ola, color = pp_3,group=pp_3, 
             label = as.character(scales::percent(prop, accuracy = .1)))) + 
  theme_bw() + 
  geom_text_repel(size = 3) +
  geom_point(size = 1.75) + 
  geom_line() +
  ggtitle(label = 'Identificación con Chile, según votante', subtitle = 'Me identifico con Chile \nDe acuerdo o Totalmente de acuerdo') +
  scale_y_continuous(labels = scales::percent, 
                     limits = c(.75, 1)) +
  ylab(label = NULL) +
  xlab(label = NULL) +
  scale_color_viridis_d(end = .75, option = 'viridis') +
  theme(plot.caption = element_text(hjust = 0),
        legend.position = 'top',
        legend.title = element_blank()) 
  
```







### Percepción de justicia


```{r graf-esfuerzos-perfil}
elsoc_long_2016_2022 %>% 
  left_join(perfiles, by = 'idencuesta') %>% 
   filter(tipo_atricion == 1, !is_nsnr(c18_09,pp_3)) %>%
   drop_na(pp_3) %>%
   mutate( c18_09_1 = ifelse(c18_09 %in% c(4:5),'De acuerdo o Totalmente de acuerdo',
                            ifelse(c18_09 %in% c(1:3),'',NA)),
           c18_09_3 = factor(car::recode(c18_09, "1:2 = 1; 3 = 2; 4:5 = 3"),
                          levels = 1:3,
                          labels = c('Totalmente en desacuerdo\no en desacuerdo', 'Ni de acuerdo ni\nen desacuerdo', 'De acuerdo o Totalmente\nde acuerdo')),
         ) %>% 
  sjlabelled::as_label(ola) %>% 
  prop(x = c18_09 %in% c(4:5), by = c(ola,pp_3), na.rm = TRUE) %>% 
  ggplot(aes(y = prop, x = ola, color = pp_3,group=pp_3, 
             label = as.character(scales::percent(prop, accuracy = .1)))) + 
  theme_bw() + 
  geom_text_repel(size = 3) +
  geom_point(size = 1.75) + 
  geom_line() +
  ggtitle(label = 'Creencias en la meritocracia (esfuerzo), según perfil de votante', subtitle = 'En Chile las personas son recompensadas por sus esfuerzos \nDe acuerdo o Totalmente de acuerdo') +
  scale_y_continuous(labels = scales::percent, 
                     limits = c(0, .5)) +
  ylab(label = NULL) +
  xlab(label = NULL) +
  scale_color_viridis_d(end = .75, option = 'viridis') +
  theme(plot.caption = element_text(hjust = 0),
        legend.position = 'top',
        legend.title = element_blank())
  
```




```{r graf-inteligencia-perfil}
elsoc_long_2016_2022 %>% 
  left_join(perfiles, by = 'idencuesta') %>% 
   filter(tipo_atricion == 1, !is_nsnr(c18_10,pp_3)) %>%
   drop_na(pp_3) %>%
   mutate( c18_10_1 = ifelse(c18_10 %in% c(4:5),'De acuerdo o Totalmente de acuerdo',
                            ifelse(c18_10 %in% c(1:3),'',NA)),
           c18_10_3 = factor(car::recode(c18_10, "1:2 = 1; 3 = 2; 4:5 = 3"),
                          levels = 1:3,
                          labels = c('Totalmente en desacuerdo\no en desacuerdo', 'Ni de acuerdo ni\nen desacuerdo', 'De acuerdo o Totalmente\nde acuerdo')),
         ) %>% 
  sjlabelled::as_label(ola) %>% 
  prop(x = c18_10 %in% c(4:5), by = c(ola,pp_3), na.rm = TRUE) %>% 
  ggplot(aes(y = prop, x = ola, color = pp_3,group=pp_3, 
             label = as.character(scales::percent(prop, accuracy = .1)))) + 
  theme_bw() + 
  geom_text_repel(size = 3) +
  geom_point(size = 1.75) + 
  geom_line() +
  ggtitle(label = 'Creencias en la meritocracia (inteligencia), según votante', subtitle = 'En Chile las personas son recompensadas por su inteligencia \nDe acuerdo o Totalmente de acuerdo') +
  scale_y_continuous(labels = scales::percent, 
                     limits = c(0, .5)) +
  ylab(label = NULL) +
  xlab(label = NULL) +
  scale_color_viridis_d(end = .75, option = 'viridis') +
  theme(plot.caption = element_text(hjust = 0),
        legend.position = 'top',
        legend.title = element_blank())
  
```


## Orientación al bien común

### Solidaridad


```{r graf-caridad-perfil}
elsoc_long_2016_2022 %>% 
  left_join(perfiles, by = 'idencuesta') %>% 
   filter(tipo_atricion == 1, !is_nsnr(c07_05,pp_3),c07_05>0) %>%
   drop_na(pp_3) %>%
   mutate(c07_05_1 = ifelse(c07_05==3,1,0),
     c07_05 = factor(car::recode(c07_05, "1 = 1; 2 = 2; 3 = 3"),
                          levels = 1:3,
                          labels = c('Nunca lo hizo', 'Lo hizo una o dos veces', 'Lo hizo más de dos veces'))) %>% 
  sjlabelled::as_label(ola) %>% 
  prop(x = c07_05_1 %in% c(1), by = c(ola,pp_3), na.rm = TRUE) %>% 
  ggplot(aes(y = prop, x = ola, color = pp_3,group=pp_3, 
             label = as.character(scales::percent(prop, accuracy = .1)))) + 
  theme_bw() + 
  geom_text_repel(size = 3) +
  geom_point(size = 1.75) + 
  geom_line() +
  ggtitle(label = 'Donación de dinero a caridad, según tipo de votante',
          subtitle = 'Frecuencia: Donó dinero a caridad \nLo hizo más de dos veces') +
   scale_y_continuous(labels = scales::percent, 
                     limits = c(0,.6)) +
  ylab(label = NULL) +
  xlab(label = NULL) +
  scale_color_viridis_d(end = .75, option = 'viridis') +
  theme(plot.caption = element_text(hjust = 0),
        legend.position = 'top',
        legend.title = element_blank())
```




```{r graf-prestar-perfil}
elsoc_long_2016_2022 %>% 
  left_join(perfiles, by = 'idencuesta') %>% 
   filter(tipo_atricion == 1, !is_nsnr(c07_06,pp_3),c07_06>0) %>%
   drop_na(pp_3) %>%
   mutate(c07_06_1 = ifelse(c07_06==1,1,0),
          c07_06 = factor(car::recode(c07_06, "1 = 1; 2 = 2; 3 = 3"),
                          levels = 1:3,
                          labels = c('Nunca lo hizo', 'Lo hizo una o dos veces', 'Lo hizo más de dos veces'))
          ) %>% 
  sjlabelled::as_label(ola) %>% 
  prop(x = c07_06_1 %in% c(1), by = c(ola,pp_3), na.rm = TRUE) %>% 
  ggplot(aes(y = prop, x = ola, color = pp_3,group=pp_3, 
             label = as.character(scales::percent(prop, accuracy = .1)))) + 
  theme_bw() + 
  geom_text_repel(size = 3) +
  geom_point(size = 1.75) + 
  geom_line() +
  ggtitle(label = 'Prestación de dinero, según perfil de votante',
          subtitle = 'Frecuencia: Presto $10,000 o más \nNunca lo hizo') +
  scale_y_continuous(labels = scales::percent, 
                     limits = c(0, .4)) +
  ylab(label = NULL) +
  xlab(label = NULL) +
  scale_color_viridis_d(end = .75, option = 'viridis') +
  theme(plot.caption = element_text(hjust = 0),
        legend.position = 'top',
        legend.title = element_blank())
  
```


```{r graf-converso-perfil}
elsoc_long_2016_2022 %>% 
  left_join(perfiles, by = 'idencuesta') %>% 
   filter(tipo_atricion == 1, !is_nsnr(c07_07,pp_3),c07_07>0) %>%
   drop_na(pp_3) %>%
   mutate(c07_07_1 = ifelse(c07_07==3,1,0),
     c07_07 = factor(car::recode(c07_07, "1 = 1; 2 = 2; 3 = 3"),
                          levels = 1:3,
                          labels = c('Nunca lo hizo', 'Lo hizo una o dos veces', 'Lo hizo más de dos veces'))) %>% 
  sjlabelled::as_label(ola) %>% 
  prop(x = c07_07_1 %in% c(1), by = c(ola,pp_3), na.rm = TRUE) %>% 
  ggplot(aes(y = prop, x = ola, color = pp_3,group=pp_3, 
             label = as.character(scales::percent(prop, accuracy = .1)))) + 
  theme_bw() + 
  geom_text_repel(size = 3) +
  geom_point(size = 1.75) + 
  geom_line() +
  ggtitle(label = 'Conversaciones con personas deprimidas, según perfil de votante',
          subtitle = 'Frecuencia: Conversó con una persona deprimida \nLo hizo más de dos veces') +
   scale_y_continuous(labels = scales::percent, 
                     limits = c(0.4, .7)) +
  ylab(label = NULL) +
  xlab(label = NULL) +
  scale_color_viridis_d(end = .75, option = 'viridis') +
  theme(plot.caption = element_text(hjust = 0),
        legend.position = 'top',
        legend.title = element_blank())
  
```



```{r graf-ayudo-perfil}
elsoc_long_2016_2022 %>% 
  left_join(perfiles, by = 'idencuesta') %>% 
   filter(tipo_atricion == 1, !is_nsnr(c07_08,pp_3),c07_08>0) %>%
   drop_na(pp_3) %>%
   mutate(c07_08_1 = ifelse(c07_08==3,1,0),
     c07_08 = factor(car::recode(c07_08, "1 = 1; 2 = 2; 3 = 3"),
                          levels = 1:3,
                          labels = c('Nunca lo hizo', 'Lo hizo una o dos veces', 'Lo hizo más de dos veces'))) %>% 
  sjlabelled::as_label(ola) %>% 
  prop(x = c07_08_1 %in% c(1), by = c(ola,pp_3), na.rm = TRUE) %>% 
  ggplot(aes(y = prop, x = ola, color = pp_3,group=pp_3, 
             label = as.character(scales::percent(prop, accuracy = .1)))) + 
  theme_bw() + 
  geom_text_repel(size = 3) +
  geom_point(size = 1.75) + 
  geom_line() +
  ggtitle(label = 'Ayuda a conseguir trabajo, según perfil de votante',
          subtitle = 'Frecuencia: Ayudó a conseguir trabajo \nLo hizo más de dos veces') +
   scale_y_continuous(labels = scales::percent, 
                     limits = c(.2,.5)) +
  ylab(label = NULL) +
  xlab(label = NULL) +
  scale_color_viridis_d(end = .75, option = 'viridis') +
  theme(plot.caption = element_text(hjust = 0),
        legend.position = 'top',
        legend.title = element_blank())
  
```


## Vínculos Territoriales

### Vínculos territoriales

#### Todos los indicadores juntos:


```{r}

elsoc_long_2016_2022 %>% 
  left_join(perfiles, by = 'idencuesta') %>% 
  filter(tipo_atricion == 1, ola != 5) %>%
  as_label(ola) %>% 
  mutate(t02_01 = ifelse(is_nsnr(t02_01), NA, t02_01),
         t02_02 = ifelse(is_nsnr(t02_02), NA, t02_02),
         t02_03 = ifelse(is_nsnr(t02_03), NA, t02_03),
         t02_04 = ifelse(is_nsnr(t02_04), NA, t02_04)) %>% 
  prop_list(t02_01 %in% 4:5, t02_02 %in% 4:5, t02_03 %in% 4:5, t02_04 %in% 4:5, 
            by = c(ola, pp_3), na.rm = TRUE) %>% 
  filter(!is.na(pp_3)) %>% 
  mutate(name = factor(name, 
                       levels = glue::glue('t02_0{1:4} %in% 4:5'),
                       labels = c('Este es el barrio\nideal para mi',
                                  'Me siento integrado/a\nen este barrio',
                                  'Me identifico con la\ngente de este barrio', 
                                  'Este barrio es\nparte de mi'))) %>% 
  ggplot(aes(y = prop, x = ola, group = pp_3, color = pp_3, 
             label = as.character(scales::percent(prop, accuracy = .1)))) + 
  theme_bw() + 
  facet_wrap(~name) +
  geom_text_repel(size = 3) +
  geom_point(size = 1.8) + 
  geom_line() +
  scale_y_continuous(labels = scales::percent, 
                     limits = c(0, 1)) +
  ylab(label = NULL) +
  xlab(label = NULL) +
  scale_color_viridis_d(end = .8, option = 'viridis') +
  theme(plot.caption = element_text(hjust = 0),
        legend.position = 'top',
        legend.title = element_blank()) + 
  ggtitle('Indicadores de cohesión barrial, según ola',
          subtitle = 'Porcentaje que responde De acuerdo o Totalmente de acuerdo')
```



```{r}

elsoc_long_2016_2022 %>% 
  left_join(perfiles, by = 'idencuesta') %>% 
  filter(tipo_atricion == 1, ola == 6) %>%
  as_label(ola) %>% 
  mutate(t02_01 = ifelse(is_nsnr(t02_01), NA, t02_01),
         t02_02 = ifelse(is_nsnr(t02_02), NA, t02_02),
         t02_03 = ifelse(is_nsnr(t02_03), NA, t02_03),
         t02_04 = ifelse(is_nsnr(t02_04), NA, t02_04)) %>% 
  prop_list(t02_01 %in% 4:5, t02_02 %in% 4:5, t02_03 %in% 4:5, t02_04 %in% 4:5, 
            by = pp_3, na.rm = TRUE) %>% 
  filter(!is.na(pp_3)) %>% 
  mutate(name = factor(name, 
                       levels = glue::glue('t02_0{1:4} %in% 4:5'),
                       labels = c('Este es el barrio\nideal para mi',
                                  'Me siento integrado/a\nen este barrio',
                                  'Me identifico con la\ngente de este barrio', 
                                  'Este barrio es\nparte de mi'))) %>% 
  ggplot(aes(y = prop, x = pp_3, fill = pp_3, 
             label = as.character(scales::percent(prop, accuracy = .1)))) + 
  theme_bw() +   
  facet_wrap(~name) +
  geom_col(position = 'dodge2') +
  geom_text(position = position_dodge(.9), vjust = -.5, size = 3) +
  scale_y_continuous(labels = scales::percent,
                     limits = c(0,1)) +
  ylab(label = NULL) +
  xlab(label = NULL) +
  scale_fill_viridis_d(end = .8, option = 'viridis') +
  theme(plot.caption = element_text(hjust = 0),
        legend.position = 'top',
        legend.title = element_blank()) +
  ggtitle('Indicadores de cohesión barrial (2022), según perfiles de participación',
          subtitle = 'Porcentaje que responde De acuerdo o Totalmente de acuerdo')
```

<<<<<<< Updated upstream



#### Indicadores desagregados:

```{r}

elsoc_long_2016_2022 %>% 
  left_join(perfiles, by = 'idencuesta') %>% 
  filter(tipo_atricion == 1, ola != 5) %>% 
  sjlabelled::as_label(ola) %>% 
  prop(t02_01 %in% 4:5, by = c(ola, pp_3), na.rm = TRUE) %>%
  filter(!is.na(pp_3)) %>% 
  ggplot(aes(y = prop, x = ola, color = pp_3, group = pp_3,
             label = scales::percent(prop, accuracy = .1))) +
  theme_bw() + 
  geom_text_repel(size = 3) +
  geom_point(size = 1.8) + 
  geom_line() +
  scale_y_continuous(labels = scales::percent, 
                     limits = c(0, 1)) +
  ylab(label = NULL) +
  xlab(label = NULL) +
  scale_color_viridis_d(end = .8, option = 'viridis') +
  theme(plot.caption = element_text(hjust = 0),
        legend.position = 'top',
        legend.title = element_blank()) + 
  ggtitle('"Este es el barrio ideal para mi", según ola y perfiles de participación',
          subtitle = 'Porcentaje que responde De acuerdo o Totalmente de acuerdo')

```



```{r}

elsoc_long_2016_2022 %>% 
   filter(tipo_atricion == 1, !is_nsnr(t02_02)) %>%
   mutate(t02_02 = factor(car::recode(t02_02, "1:2 = 1; 3 = 2; 4:5 = 3"),
                          levels = 1:3,
                          labels = c('Totalmente en desacuerdo\no en desacuerdo', 'Ni de acuerdo ni\nen desacuerdo', 'De acuerdo o Totalmente\nde acuerdo'))) %>% 
  sjlabelled::as_label(ola) %>% 
  prop(x = t02_02, by = ola, na.rm = TRUE) %>% 
  ggplot(aes(y = prop, x = ola, fill = t02_02, 
             label = as.character(scales::percent(prop, accuracy = .1)))) + 
  theme_bw() + 
  geom_col(position = 'Stack') +
  ylab(label = NULL) +
  xlab(label = NULL) +
  scale_fill_viridis_d(end = .85) +
  ggtitle(label = 'Grado de acuerdo con: "Me siento integrado/a en este barrio", según ola') +
  guides(fill = guide_legend(reverse = TRUE)) +
  geom_text(position = position_stack(vjust = .5),
            size = 3,
            color = rep(c('white', 'white', 'black'), 5)) +
  theme(plot.caption = element_text(hjust = 0),
        legend.position = 'top', 
        legend.title = element_blank())

```


```{r}

elsoc_long_2016_2022 %>% 
  left_join(perfiles, by = 'idencuesta') %>% 
  filter(tipo_atricion == 1, ola != 5) %>% 
  sjlabelled::as_label(ola) %>% 
  prop(t02_02 %in% 4:5, by = c(ola, pp_3), na.rm = TRUE) %>%
  filter(!is.na(pp_3)) %>% 
  ggplot(aes(y = prop, x = ola, color = pp_3, group = pp_3,
             label = scales::percent(prop, accuracy = .1))) +
  theme_bw() + 
  geom_text_repel(size = 3) +
  geom_point(size = 1.8) + 
  geom_line() +
  scale_y_continuous(labels = scales::percent, 
                     limits = c(0, 1)) +
  ylab(label = NULL) +
  xlab(label = NULL) +
  scale_color_viridis_d(end = .8, option = 'viridis') +
  theme(plot.caption = element_text(hjust = 0),
        legend.position = 'top',
        legend.title = element_blank()) + 
  ggtitle('"Me siento integrado/a en este barrio", según ola y perfiles de participación',
          subtitle = 'Porcentaje que responde De acuerdo o Totalmente de acuerdo')

```

```{r}

elsoc_long_2016_2022 %>% 
   filter(tipo_atricion == 1, !is_nsnr(t02_03)) %>%
   mutate(t02_03 = factor(car::recode(t02_03, "1:2 = 1; 3 = 2; 4:5 = 3"),
                          levels = 1:3,
                          labels = c('Totalmente en desacuerdo\no en desacuerdo', 'Ni de acuerdo ni\nen desacuerdo', 'De acuerdo o Totalmente\nde acuerdo'))) %>% 
  sjlabelled::as_label(ola) %>% 
  prop(x = t02_03, by = ola, na.rm = TRUE) %>% 
  ggplot(aes(y = prop, x = ola, fill = t02_03, 
             label = as.character(scales::percent(prop, accuracy = .1)))) + 
  theme_bw() + 
  geom_col(position = 'Stack') +
  ylab(label = NULL) +
  xlab(label = NULL) +
  scale_fill_viridis_d(end = .85) +
  ggtitle(label = 'Grado de acuerdo con: "Me identifico con la gente de este barrio", según ola') +
  guides(fill = guide_legend(reverse = TRUE)) +
  geom_text(position = position_stack(vjust = .5),
            size = 3,
            color = rep(c('white', 'white', 'black'), 5)) +
  theme(plot.caption = element_text(hjust = 0),
        legend.position = 'top', 
        legend.title = element_blank())

```


```{r}

elsoc_long_2016_2022 %>% 
  left_join(perfiles, by = 'idencuesta') %>% 
  filter(tipo_atricion == 1, ola != 5) %>% 
  sjlabelled::as_label(ola) %>% 
  prop(t02_03 %in% 4:5, by = c(ola, pp_3), na.rm = TRUE) %>%
  filter(!is.na(pp_3)) %>% 
  ggplot(aes(y = prop, x = ola, color = pp_3, group = pp_3,
             label = scales::percent(prop, accuracy = .1))) +
  theme_bw() + 
  geom_text_repel(size = 3) +
  geom_point(size = 1.8) + 
  geom_line() +
  scale_y_continuous(labels = scales::percent, 
                     limits = c(0, 1)) +
  ylab(label = NULL) +
  xlab(label = NULL) +
  scale_color_viridis_d(end = .8, option = 'viridis') +
  theme(plot.caption = element_text(hjust = 0),
        legend.position = 'top',
        legend.title = element_blank()) + 
  ggtitle('"Me identifico con la gente de este barrio", según ola y perfiles de participación',
          subtitle = 'Porcentaje que responde De acuerdo o Totalmente de acuerdo')

```


```{r}

elsoc_long_2016_2022 %>% 
   filter(tipo_atricion == 1, !is_nsnr(t02_04)) %>%
   mutate(t02_04 = factor(car::recode(t02_04, "1:2 = 1; 3 = 2; 4:5 = 3"),
                          levels = 1:3,
                          labels = c('Totalmente en desacuerdo\no en desacuerdo', 'Ni de acuerdo ni\nen desacuerdo', 'De acuerdo o Totalmente\nde acuerdo'))) %>% 
  sjlabelled::as_label(ola) %>% 
  prop(x = t02_04, by = ola, na.rm = TRUE) %>% 
  ggplot(aes(y = prop, x = ola, fill = t02_04, 
             label = as.character(scales::percent(prop, accuracy = .1)))) + 
  theme_bw() + 
  geom_col(position = 'Stack') +
  ylab(label = NULL) +
  xlab(label = NULL) +
  scale_fill_viridis_d(end = .85) +
  ggtitle(label = 'Grado de acuerdo con: "Este barrio se parte de mi", según ola') +
  guides(fill = guide_legend(reverse = TRUE)) +
  geom_text(position = position_stack(vjust = .5),
            size = 3,
            color = rep(c('white', 'white', 'black'), 5)) +
  theme(plot.caption = element_text(hjust = 0),
        legend.position = 'top', 
        legend.title = element_blank())

```


```{r}

elsoc_long_2016_2022 %>% 
  left_join(perfiles, by = 'idencuesta') %>% 
  filter(tipo_atricion == 1, ola != 5) %>% 
  sjlabelled::as_label(ola) %>% 
  prop(t02_04 %in% 4:5, by = c(ola, pp_3), na.rm = TRUE) %>%
  filter(!is.na(pp_3)) %>% 
  ggplot(aes(y = prop, x = ola, color = pp_3, group = pp_3,
             label = scales::percent(prop, accuracy = .1))) +
  theme_bw() + 
  geom_text_repel(size = 3) +
  geom_point(size = 1.8) + 
  geom_line() +
  scale_y_continuous(labels = scales::percent, 
                     limits = c(0, 1)) +
  ylab(label = NULL) +
  xlab(label = NULL) +
  scale_color_viridis_d(end = .8, option = 'viridis') +
  theme(plot.caption = element_text(hjust = 0),
        legend.position = 'top',
        legend.title = element_blank()) + 
  ggtitle('"Este barrio se parte de mi", según ola y perfiles de participación',
          subtitle = 'Porcentaje que responde De acuerdo o Totalmente de acuerdo')

```

## Bienestar

### Satisfacción vital

```{r}
print(readRDS("../inputs/cohesion social/bienestar/gf_cs_bienestar_satisfaccion_perfiles.RDS"))

```
### Carga económica

```{r}
print(readRDS("../inputs/cohesion social/bienestar/gf_cs_bienestar_deuda_perfiles.RDS"))
```

### Movilidad social

```{r}
print(readRDS("../inputs/cohesion social/bienestar/gf_cs_bienestar_movilidad_perfiles.RDS"))
```

=======
>>>>>>> Stashed changes
